【裁判字號】    89,家上,89
【裁判日期】    891003
【裁判案由】    離婚
【裁判全文】
臺灣高等法院臺中分院民事判決      八十九年度家上字第八九號
      上  訴  人  乙○○
      被上訴人    甲○○○
右當事人間請求離婚事件，上訴人對於中華民國八十九年四月六日臺灣彰化地方法院
八十九年度婚字第八九號第一審判決提起上訴，本院判決如左：
    主    文
上訴駁回。
第二審訴訟費用由上訴人負擔。
    事    實
甲、上訴人方面：
一、聲明：求為判決：(一)原判決廢棄。(二)准上訴人與被上訴人離婚。
二、陳述：除引用原判決書之記載外，補稱：
  (一)證人李素完非被上訴人每次外出均與之外出，如何能知被上訴人經常探視上訴人
    ？證人劉家藤於原審證稱從未看到被上訴人在家，足證被上訴人所辯經常到上訴
    人住處探視非事實。
  (二)被上訴人既自認經常探視上訴人，顯見兩造均同意以上訴人之住所為同居之處所
    ，且被上訴人無獨立之處所，亦可能由伊依附被上訴人之住所。
乙、被上訴人方面：
一、聲明：求為判決駁回上訴。
二、陳述：除引用原判決書之記載外，補稱：伊均有至上訴人處所，反是上訴人不願
    讓伊回去，將門關起來或鎖起來，且伊前離家出走係因被上訴人毆打所致，伊擔
    心回上訴人住處，僅伊與上訴人二人，無子女同住，會再遭受上訴人毆打，故應
    由二造協商在有二造之子女同住之處所同居，伊才願與上訴人同居。
三、證據：請求訊問證人李素完
    理    由
一、本件上訴人起訴主張：兩造為夫妻，詎被上訴人竟於民國八十三年間無故離家出
    走，經上訴人訴請履行同居，經臺灣彰化地方法院判決被上訴人應與上訴人同居
    確定，惟被上訴人迄未履行，顯係惡意遺棄上訴人  在繼續狀態中，為此請求判
    決離婚。又本件被上訴人於同居之訴訟判決確定後，仍拒絕同居，在此狀態中又
    無不能履行同居之正當理由，又兩造已分居六年，被上訴人對上訴人毫無感情，
    已有難以維持婚姻之重大事由，上訴人自得訴請離婚等情，因而求為判決准兩造
    離婚。
二、被上訴人則以伊每天仍有回上訴人住處巡視，而且上訴人以前毆打伊，伊不敢整
    天在上訴人住處，且履行同居之訴判決後，雙方並未協議履行同居之處所等語，
    資為抗辯。
三、上訴人主張兩造為夫妻，曾於八十八年間以被上訴人不履行同居義務為由，訴請
    臺灣彰化地方法院以八十八年度婚字第四四三號民事判決，命被上訴人應與上訴
    人同居確定。業據上訴人提出戶籍謄本為證，並經原審調閱八十八年度婚字第四
    四三號民事卷查核屬實，上訴人此部分主張，固可信為真實。
四、另上訴人雖主張被上訴人於前開履行同居之判決確定後，迄今雙方並未同居之事
    實，為被上訴人所是認，惟被上訴人辯稱伊均有至上訴人處所，反是上訴人不願
    讓伊回去，將門關起來或鎖起來，且伊前離家出走係因被上訴人毆打所致，伊擔
    心回上訴人住處，僅伊與上訴人二人，無子女同住，會再遭上訴人毆打，故應由
    二造協商在有二造之子女同住之處所同居，伊才願與上訴人同居等語。查證人即
    兩造之媳婦李素完於原審證稱：「我知道有一次我婆婆晚一點回去，而被我公公
    打，當時他們還住在一起，之後我婆婆才搬出去住」等語，於本院到庭證述稱：
    「我婆婆均有回去，是我公公不願他回去，本來我們全家均住在六十八號，後來
    孩子均搬走了，現在只有我公公一人住在那，而我們這群孩子不放心我婆婆與他
    住，怕我婆婆被打罵，發生意外，沒有人可以救她，所以我每天會陪我婆婆回去
    他那，晚上再與我們同住」等語，足徵被上訴人所辯因擔心雙方起衝突或遭毆打
    而未住於上訴人之住處等語，尚屬可採，自難認被上訴人主觀上有積極的企圖破
    壞夫妻共同生活關係之意思而遺棄對方，反而上訴人於本院表示：「我不同意他
    回來同住」，李素完亦證稱：「我有載我婆婆回去，但是門均被我公公鎖住，就
    是叫他開，他也不肯開」，上訴人於李素完陳述時，當庭咆哮法庭，以三字經罵
    李素完，此有李院調查筆錄可稽，亦可見上訴人之脾氣暴躁，被上訴人上開擔心
    自非無據，足證被上訴人並無拒絕同居之主觀意思，僅要求協商有子女同住之處
    所為兩造同居之處所而已，反而係上訴人有拒絕同居之主觀意思。按夫妻互負同
    居之義務，民法第一○○一條雖定有明文，然夫妻住所之設定與夫妻應履行同居
    之義務尚有不同，住所乃決定各項法律效力之中心地，非民法所定履行同居義務
    之唯一處所，夫妻縱令未設定共同住所，仍應以永久共同生活為目的，而互負履
    行同居之義務，故雙方共同生活（同居）之住所在何處，應由雙方共同協議，未
    為協議或協議不成時，得聲請法院定之（司法院大法官會議解釋第四五二號以及
    民法第一○○二條可資參照）。查被上訴人所辯雙方仍未協議共同居住處所之事
    實，亦為上訴人所自認，茲二造既未協議在何處同居，上訴人要求被上訴人至伊
    住處同居，被上訴人有正當理由拒絕，並要求待兩造協議或由法院裁定確定二造
    應同居之住所後，再為同居，即非無據，兩造既未就同居之處所成立協議或經法
    院指定，且此一情形並非僅可歸責於被上訴人一方，難謂被上訴人有拒絕同居之
    主觀情事，因而構成惡意遺棄之事實，上訴人以遭被上訴人惡意遺棄由訴請離婚
    云云，核非可採。
三、復按民法第一千零五十二條第二項前段規定：有前項以外之重大事由，難以維持
    婚姻者，夫妻之一方得請求離婚。而是否為難以維持婚姻之重大事由，其判斷標
    準係指婚姻是否已生破綻而無回復之希望，即不僅須請求之一方主觀上已喪失維
    持婚姻之意欲，且須客觀上所造成難以維持婚姻之事實，已悖於人倫生活秩序而
    達倘處於同一情況下，任何人均將喪失維持婚姻意欲之程度，始足當之。上訴人
    主張被上訴人自前次離家迄今已六年，未與上訴人同居，認為具有離婚之重大事
    由云云，查本件被上訴人於離開上訴人之住所係肇因於其遭上訴人毆打，業經李
    素完証稱在卷，雖經法院以毆打情事已久，判決被上訴人應履行軍居，惟被上訴
    人於判決後仍經常返回該處探視之事實，已如前述，且被上訴人自陳不願離婚等
    語，足徵被上訴人主觀上仍欲維繫家庭尚有維持婚姻之意欲，而上訴人自訴請被
    上訴人履行同居義務獲勝訴判決後，迄未與被上訴人協議同居之處所之事實，亦
    如前述，本件兩造間尚未協議住所而未能共同生活之情形，與雙方決定同居住所
    後，仍持續分居而將彼此摒棄於共同經營之家庭生活之外之情形，顯然有別，自
    難謂兩造間之婚姻生活客觀上已達同一情況下，任何人均不欲維持婚姻關係之程
    度，故本件之情形，兩造之婚姻既非已生破綻而全無回復之希望。從而，上訴人
    主張依民法第一千零五十二條第二項訴請離婚，亦無理由，應予駁回。
四、綜上所述，本件被上訴人既無惡意遺棄之情事，且兩造之婚姻亦無「無法維持之
    重大事由」，則上訴人依據民法第一千零五十二條第一項第五款、第二項之規定
    ，請求與被上訴人離婚，即屬無據，應予駁回。原審為上訴人敗訴之判決，並無
    不合。上訴意旨指摘原判決不當，求予廢棄改判，為無理由，應予駁回。
五、本件事實已臻明確，兩造其餘攻擊防禦方法及舉證，核與判決無影響，毋庸一一
    論列，併此敘明。
四、據上論結，本件上訴為無理由，依民事訴訟法第四百四十九條第一項、第七十八
    條，判決如主文。
中      華      民      國    八十九    年      十      月      三      日
~B1家事法庭審判長法  官  陳照德
~B2              法  官  曾謀貴
~B3              法  官  蔡王金全
右為正本係照原本作成。
如對本判決上訴，須於收受判決送達後二十日內向本院提出上訴書狀，其未表明上訴
理由者，應於提出上訴後二十日內向本院提出上訴理由書（須按他造人數附具繕本）
，並繳納送達用雙掛號郵票拾份（每份參拾肆元）。
上訴時應提出委任律師或具有律師資格之人之委任狀；委任有律師資格者，另應附具
律師及格證書及釋明委任人與受任人有民事訴訟法第四百六十六條之一第一項但書或
第二項（詳附註）所定關係之釋明文書影本。
~B                書記官  林彩雲
中      華      民      國    八十九     年      十       月     四     日
附註：
民事訴訟法第四百六十六條之一（第一項、第二項）
對於第二審判決上訴，上訴人應委任律師為訴訟代理人。但上訴人或其法定代理人具
有律師資格者，不在此限。
上訴人之配偶、三親等內之血親、二親等內之姻親，或上訴人為法人、中央或地方機
關時，其所屬專任人員具有律師資格並經法院認為適當者，亦得為第三審訴訟代理人
。
                                                                        Ｈ


司法院資訊處製作；財團法人民間司法改革基金會備份。
